【裁判字號】    89,訴,744
【裁判日期】    900606
【裁判案由】    損害賠償
【裁判全文】
臺灣臺中地方法院民事判決  八十九年訴字第七四四號
    原      告  甲○○
    被      告  乙○○
右當事人間請求損害賠償事件，本院判決如左：
    主      文
原告之訴及假執行之聲請均駁回。
訴訟費用由原告負擔。
    事      實
甲、原告方面：
  一、聲明：被告應給付原告新台幣（下同）玖拾捌萬柒仟元，及自起訴狀繕本送達
      翌日起至清償日止，按年息百分之五計算之利息。並陳明願供擔保請准為假執
      行之宣告。
  二、陳述：
（一）兩造於民國（下同）八十五年十一月十八日訂立合建契約，訂約後隔二日即八
      十五年十一月二十日，原告依約將所有權狀、印鑑證明、印章、身分證影本、
      戶籍謄本等資料交予被告指定之承辦代書，並自原居住之房屋遷出，騰空合建
      土地之地上物供原告拆除地上物進行合建，然被告卻拖延至今仍未依約履行合
      建事宜。
（二）依上開合建契約第七條約定：被告應自八十六年元月十一日開工，自開工日起
      三百六十工作天完成本合建工程，故被告完成工程即有確定期限，而三百六十
      工作天約一年四個月，故被告應於八十七年五月十一日前完成本合建工程。被
      告迄今未能動工興建，依民法第二百三十一條第一項之規定，即應賠償其遲延
      所致原告之損失。原告所受之損失，包括所受損害及所失利益如下：
   (1) 向他人租屋之支出：若被告能於期限內完工，原告自完工日後即可搬入所分配
      之房屋居住，無須在外另租他人房屋居住，日前原告在外租屋每月租金柒仟元
      ，自八十七年五月十一日起至八十九年二月十一日止，共計二十一個月，損失
      為壹拾肆萬柒仟元。
   (2) 合建土地可租與他人之損失：原告提供合建之土地八百六十七平方公尺，若不
      提供被告合建而租予他人使用，扣除稅金每月應可淨得租金貳萬元，自八十七
      年五月十一日起至八十九年二月十一日止，共計二十一個月，此原告損失肆拾
      貳萬元。
   (3) 保證金利息之損失：被告提供給原告當保證金貳佰捌拾萬元之支票，遭被告止
      付，此乃被告依約應給付原告之金額，而其發票日為八十六年二月十八日，至
      八十九年二月十八日止共計三年，依法定利率年息百分之五計算，則被告應賠
      償原告利息損失為肆拾貳萬元。
（三）以上合計金額為玖拾捌萬柒仟元，爰依民法第二百三十一條第一項、第二百十
      六條之規定，請求被告賠償。
（四）對於被告抗辯之陳述：被告陳稱：「原告於八十五年十二月三十日向代書陳淑
      忍取回土地所有權狀及印鑑證明等」云云，惟事實上代書陳淑忍於八十八年九
      月九日後，始將土地所有權狀及印鑑證明歸還原告，此有鈞院八十八年度豐簡
      字第六一○號宣示判決筆錄可證，足見被告所述不實。又被告違約在先拒不返
      還原告原先開立之○‧二戶房屋價款壹佰零柒萬元商業本票，而於八十七年六
      月中原告申請台中縣潭子鄉調解委員會調解，當時被告一再謊稱該本票為原告
      貼路費用，嗣經調解委員責令被告返還，但被告迄今仍未返還。原告曾於八十
      八年四月中二次催告被告，但被告均置之不理，三位地主眼見被告毫無履約誠
      意，不得不於八十九年二月十二日聯名發函被告表示依法解除契約。
  三、證據：提出房屋合建契約書一件、地籍圖謄本一件、土地所有權狀三件、支票
      一件、收據三件、本院八十八年度裁全字卯字第二三三一號假扣押裁定一件、
      本院八十八年度訴字第二三七三號判決一件、八十八年度豐簡字第六一○號宣
      示判決筆錄一件、存證信函及掛號郵件收件回執各三件、代書陳淑忍出具之收
      據一件（以上均為影本）為證。
乙、被告方面：
  一、聲明：駁回原告之訴。並陳明如受不利判決，願供擔保請准免為假執行之宣告
      。
  二、陳述：
（一）依據兩造於八十五年十一月十八日所簽訂之房屋合建契約書第六條規定：「本
      契約成立同時甲方（即原告）應將合建土地使用同意書全部交乙方（即被告）
      申請建照，且亦應於八十五年十一月二十二日將合建土地交予乙方使用及備全
      移轉證件。」第十條規定：「甲方於本契約成立日起五日內備土地權狀等有關
      證件一併交付予代書辦理土地分割及地目變更等手續，並由陳淑忍代書辦理嗣
      後之一切登記手續」，惟原告固於合建契約簽訂後第三日即八十五年十一月二
      十日將所有權狀、印鑑證明及印章交予代書陳淑忍，而認已將印章交予代書陳
      淑忍，可由代書書寫土地使用同意書交予被告，惟查土地使用同意書係為供被
      告申請建照使用，代書之職責在於辦理土地分割、合併與移轉，而建築師辦理
      建照申請通常是合建基地經分割、合併完整後，始會請求合建土地地主出具土
      地使用同意書，然兩造及其他地主因合建土地對外路權於八十五年十二月十一
      日與訴外人林龍團簽訂「路地永久通行權契約書」，原告認損及權益而惡意悔
      約，乃於八十五年十二月三十日即向代書陳淑忍索回前述權狀、印鑑證明及印
      章等文件，並於八十六年一月八日委請律師發存證信函表示不得由陳淑忍代書
      辦理土地之合併、分割事宜，準此，原告嗣後於八十五年十二月三十日取回所
      有權狀、印鑑章等阻止陳代書辦理合建土地合併、分割等行為，已足見原告當
      時已悔約而無意履行合建契約甚明，原告怎可能出具土地使用同意書供被告交
      付建築師申請建照，故原告顯有違反上開合建契約第六條、第十條第一項之約
      定，因此原告以可歸責於自己之事由，主張被告應負給付遲延責任，殊不可取
      。
（二）被告已依據合建契約十二條之規定，開立保證金支票（貳拾萬元為現金票，其
      餘貳佰捌拾萬元，發票日為八十六年二月十八日）予原告，被告並無違反合建
      契約交付保證金之義務，且如前項所述，本件合建土地尚未點交前即發生原告
      於八十五年十二月三十日索回權狀、印章，並委請律師發函終止代書辦理作業
      等糾紛情事，是被告暫緩兌現上開保證支票，焉有違約之理，是本件應是原告
      無意履行合建契約在先，故其請求被告賠償保證金利息之損失，亦於法無據。
（三）原告提起本件損害賠償訴訟，其訴求重點之一謂鈞院八十八年度訴字第二三七
      三號判決認定原告並無違約之事實，惟該判決尚未確定，業據被告提起上訴，
      刻由台灣高等法院台中分院審理中。
  三、證據：提出路地永久通行權契約書一件、切結書一件、存證信函一件、授權暨
      同意書一件（以上均為影本）為證。
    理      由
一、本件原告提起本件訴訟，於起訴狀載明依「民法第二百三十一條第一項、第二百
    十六條之規定」，請求被告賠償損失玖拾捌萬柒仟元，嗣於本院八十九年四月十
    日言詞辯論期日陳述：「我們與建商（即被告）間已解除契約」等語，乃經本院
    闡明，請原告說明本件訴訟請求權基礎，原告答稱：「再具狀陳述」。嗣原告於
    九十年三月六日以準備書(三)狀陳明：「六、本件原告只起訴請求被告遲延給付部
    分應負之賠償責任，至於解除契約之損害賠償及刑事部分之損害賠償則暫時予以
    保留」等語，是本件原告起訴請求本院判決事實與範圍，仍依原告起訴狀所載為
    準，合先敘明。
二、原告主張：兩造於八十五年十一月十八日訂立合建契約，依第七條約定：被告應
    自八十六年元月十一日開工，自開工日起三百六十工作天應完成本合建工程，故
    被告應於八十七年五月十一日前完成本合建工程，惟被告迄今未能動工興建，致
    原告受有(1)向他人租屋之支出（壹拾肆萬柒仟元）；(2)合建土地可租與他人之損
    失（肆拾貳萬元）；(3)保證金利息之損失（肆拾貳萬元）等所受損害及所失利益
    ，爰依民法第二百三十一條第一項、第二百十六條之規定，請求被告予以賠償。
    而被告固不否認與原告簽訂上開合建契約，惟以本件合建工程無法進行，係因可
    歸責於原告自己之事由所致，從而本件原告之請求於法無據等語置辯。
三、原告主張兩造於八十五年十一月十八日訂立合建契約，依該契約第七條約定：被
    告應自八十六年元月十一日開工，自開工日起三百六十工作天完成合建工程，而
    該合建工程迄今仍未完成等情，業據原告提出「房屋合建契約書」一件為證，復
    為被告所不爭執，是原告主張此部分之事實，堪信為真實。
四、惟本件原告以被告遲延完成合建工程之事實，請求被告賠償原告因遲延而生之上
    開損害。然查：
（一）依本件兩造所不爭執之「房屋合約契約書」第七條約定所示：兩造雖有合建工
      程開工及完工之約定：「乙方（即被告）應於八十六年元月十一日起開工，自
      開工日起三百六十工作天應完成本件合建工程。」，惟該條後段亦有逾期完工
      違約金：「逾期完工每逾一日罰總工程費千分之一依其類推」之約定。
（二）按當事人得約定債務人於債務不履行時，應支付違約金。違約金，除當事人另
      有訂定外，視為因不履行而生損害之賠償總額。民法第二百五十條第一項、第
      二項前段定有明文。換言之，契約當事人得約定債務人「債務不履行」（包括
      給付不能、給付遲延及不完全給付）時應支付違約金，而該違約金之性質，若
      未明定為「懲罰性違約金」者，依法視為他造當事人因不履行而生損害之賠償
      總額。經查本件兩造上開違約金之約定，乃約明乙方（即被告）如未於開工日
      起三百六十工作天完成合建工程，每逾一日罰總工程費千分之一，並未明定為
      「懲罰性違約金」，已為兩造所不爭執，是依上開法條規定，該違約金乃被告
      遲延完工（給付）所致原告損害應予賠償之預定總額。
（三）次按違約金如為損害賠償總額約定之性質，當事人約定因債務人因遲延給付，
      應支付違約金者，係相當於依民法第二百三十一條第一項規定，為賠償因遲延
      而生損害所支付之金額，是當事人既已就因遲延所生之損害依契約預定其賠償
      ，自不得更請求遲延利息及賠償其他之損害（最高法院六十二年度台上字一三
      九四號判例、八十七年度台上字第三六一號判決意旨參照），從而，本件原告
      未依兩造所訂合建契約之上開約定請求被告支付違約金，逕依民法第二百三十
      一條第一項之規定，請求被告賠償因遲延所生之其他損害及其遲延利息，即有
      未合。
五、綜上所述，原告請求被告給付玖拾捌萬柒仟元，及自起訴狀繕本送達翌日起至清
    償日止，按年息百分之五計算之利息，為無理由，應予駁回，而其假執行之聲請
    因訴之駁回而失所依附，應併駁回之。
六、本件判決基礎已臻明確，兩造其餘攻擊、防禦方法及舉證，核與判決結果無影響
    ，爰不一一論述，附此敘明。
七、結論：本件原告之訴為無理由，依民事訴訟法第七十八條，判決如主文。
中      華      民      國    九十      年      六      月      六      日
                                        臺灣臺中地方法院民事第五庭
~B法      官  王邁揚
右為正本，係照原本作成。
附記一如不服本判決，應於判決送達後二十日內，向本院提出上訴狀。
中      華      民      國    九十      年      六      月      六      日
~B法院書記官  簡芳敏


司法院資訊處製作；財團法人民間司法改革基金會備份。
